ACORDAO-COMPLETO-2528301

ACÓRDÃO 1730/2022 ATA 29/2022 - PLENÁRIO

VISTO, relatado e discutido este relatório de levantamento destinado a desenvolver instrumentos de coleta de dados e a realizar teste-piloto para validação e aprovação de um Modelo de Avaliação de Governança e Gestão em Segurança Pública.
ACORDAM os Ministros do Tribunal de Contas da União, reunidos em sessão do Plenário, ante as razões expostas pelo Relator, em:
9.1. autorizar a Secretaria-Geral de Controle Externo a compartilhar o Modelo de Avaliação de Governança e Gestão em Segurança Pública com os Tribunais de Contas dos Estados e do Distrito Federal;
9.2. deixar assente que:
9.2.1. eventuais avaliações de governança e gestão em segurança pública deverão ser realizadas exclusivamente pelos tribunais de contas dos entes subnacionais, conforme seu juízo de conveniência e oportunidade e sem participação do TCU, que, caso venha a ser demandado por algum daqueles órgãos, limitará sua atuação a oferecer capacitação para uso da metodologia desenvolvida no âmbito do IGGSeg e para  aquisição de habilidades de liderança e coordenação, bem como a auxiliar na obtenção, junto aos órgãos federais, de informações e dados que os referidos tribunais julgarem necessários; 
9.2.2. os Tribunais de Contas dos Estados e do Distrito Federal deliberarão acerca do encaminhamento a ser dado aos resultados de avaliações individuais por eles realizadas, que poderão remeter ao Ministério da Justiça e Segurança Pública, a título de subsídio para exercício de suas atribuições;
9.3. determinar à Secretaria-Geral de Controle Externo a disponibilização do modelo ora aprovado ao Ministério da Justiça e Segurança Pública, a fim de que aquela Pasta possa avaliar a oportunidade e a conveniência da utilização das bases e dos instrumentos teóricos desenvolvidos nestes autos na adoção de políticas públicas a seu cargo, notadamente naquelas voltadas ao incremento da governança e da gestão dos entes subnacionais;
9.4. encaminhar cópia deste Acórdão aos órgãos e entidades a seguir listados, com a informação de que o Relatório e o Voto que o fundamentam estão disponíveis no endereço eletrônico www.tcu.gov.br:
9.4.1. Ministro de Estado da Justiça e Segurança Pública;
9.4.2. Secretaria Executiva do Ministério da Justiça e Segurança Pública; 
9.4.3. Secretaria Nacional de Segurança Pública; 
9.4.4. Departamento Penitenciário Nacional; 
9.4.5. Secretaria de Operações Integradas do Ministério da Justiça e Segurança Pública; 
9.4.6. Conselho Nacional de Política Criminal e Penitenciária; 
9.4.7. Diretoria de Auditoria de Políticas Sociais e de Segurança Pública da Controladoria-Geral da União; 
9.4.8. Comissão de Segurança Pública e Combate ao Crime Organizado da Câmara dos Deputados;
9.4.9. Departamento de Monitoramento e Fiscalização do Sistema Carcerário e do Sistema de Execução de Medidas Socioeducativas do Conselho Nacional de Justiça; 
9.4.10. Comissão do Sistema Prisional e de Controle Externo da Atividade Policial e de Segurança Pública do Conselho Nacional do Ministério Público; 
9.4.11. 7ª Câmara de Coordenação e Revisão do Ministério Público Federal; 
9.4.12. Tribunais de Contas do Distrito Federal e dos Estados; 
9.4.13. Associação dos Membros dos Tribunais de Contas do Brasil;
9.5. restituir os autos à unidade técnica, para adoção de providências voltadas à implementação das orientações delineadas no Voto condutor desta deliberação;
9.6. considerar finalizada a participação do Tribunal de Contas da União no que se refere ao trabalho objeto deste processo e determinar seu arquivamento.

Relatório de levantamento efetuado para desenvolvimento de instrumentos de coleta de dados e para realização de teste-piloto para validação e aprovação do Índice de Governança e Gestão em Segurança Pública.

3. Responsável: não há

13.1. Ministros presentes: Bruno Dantas (na Presidência), Benjamin Zymler, Augusto Nardes e Jorge Oliveira (Relator).
13.2. Ministros-Substitutos convocados: Augusto Sherman Cavalcanti e Marcos Bemquerer Costa.
13.3. Ministros-Substitutos presentes: André Luís de Carvalho e Weder de Oliveira.

JORGE OLIVEIRA

Adoto como relatório a seguinte transcrição parcial do relatório de levantamento elaborado pela Secretaria de Controle Externo da Defesa Nacional e da Segurança Pública - SecexDefesa, aprovado pelo corpo dirigente daquela unidade técnica (peças 54/56) 
"1. Introdução
1.1. Origem
	Trata-se de levantamento cuja finalidade é validar o Modelo de Avaliação de Governança e Gestão em Segurança Pública, a ser utilizado como referencial teórico para avaliações periódicas da maturidade das organizações de segurança pública, em parceria com os tribunais de contas estaduais e do Distrito Federal, por meio da aferição do Índice de Governança e Gestão em Segurança Pública (IGGSeg) , conforme prolatado no item 9.1 do Acórdão 1192/2020-TCU-Plenário, da relatoria da Ministra Ana Arraes (TC Processo 012.239/2019-4) .
2.	O presente trabalho dá sequência a outros dois desenvolvidos pelo TCU na área de governança em segurança pública, desenvolvidos em parceria com tribunais de contas estaduais, realizados por meio de medições do Índice de Governança de Segurança Pública (iGovSeg) em 2013 e 2016, TCs Processo 018.922/2013-9 e Processo 018.544/2016-9.
1.2. Objetivo e escopo
3.	A realização deste piloto visou os seguintes objetivos: 
a) funcionar como uma última etapa para verificação da consistência técnica e lógica do Modelo IGGSeg proposto; 
b) validar a eficácia dos instrumentos de coleta; 
c) elaborar e validar os roteiros de execução dos TCEs; e 
d) elaborar e testar os procedimentos e ferramentas utilizados na coleta de informações junto aos gestores. Para garantir o atendimento desses objetivos, em etapa subsequente à prolação do Acórdão 1192/2020-TCU-Plenário, foram elaborados os artefatos necessários à aferição do índice, consubstanciados em planilhas com boas práticas, critérios, itens de controle, formulários no sistema informatizado LimeSurvey para coleta de dados e roteiros de validação de dados para os tribunais de contas estaduais e distrital (TCEs) .
4.	Para nortear a atuação dos TCEs, elaboraram-se cerca de vinte roteiros para validação de uma parte dos aproximadamente 800 itens de controle relativos às macrodimensões, dimensões e subdimensões do modelo. 
5.	Assim, artefatos, instrumentos, procedimentos e demais elementos utilizados na construção e aplicação do modelo foram submetidos a teste piloto conduzido pelo TCU com a participação dos Tribunais de Contas dos estados do Rio de Janeiro e do Mato Grosso, resultando em informações suficientes para efetuar ajustes e assegurar a validação e a aprovação do modelo proposto de IGGSeg.
6.	Nesse contexto, em razão da concepção proposta para o IGGSeg, o piloto abrangeu apenas as organizações de segurança pública estaduais no âmbito do poder Executivo.
7.	Por último, registre-se que não é escopo deste trabalho avaliar a governança e a gestão dos estados participes, função a ser desempenhada pelas Cortes de Contas estaduais.
1.3. Métodos e limitações
8.	Inicialmente cabe destacar que o presente trabalho decorre da continuação das atividades desenvolvidas no bojo do TC Processo 018.492/2019-3, as quais podem ser sucintamente apresentadas na figura a seguir:
Figura 1: Etapas do IGGSeg realizadas na fase de levantamento (TC Processo 018.492/2019-3, peça 204) 

	Fonte: elaboração da SecexDefesa
9.	Da figura, observa-se que o primeiro passo realizado consistiu na elaboração de uma versão preliminar de um modelo de avaliação, com o objetivo de guiar as discussões subsequentes em conjunto com as demais partes interessadas.
10.	As consultas foram dirigidas às entidades para que se manifestassem em caráter inteiramente voluntário, tendo em vista se tratar tão somente de um pedido de cooperação com o levantamento. As seguintes entidades enviaram suas considerações à SecexDefesa: Secretaria Nacional de Segurança Pública, Departamento Penitenciário Nacional, Secretaria Executiva, Secretaria de Operações Integradas, todos esses órgãos vinculados ao MJSP, Instituto de Pesquisa Econômica Aplicada, Conselho Nacional de Justiça, Escritório das Nações Unidas sobre Drogas e Crime (UNODC) e Universidade Católica de Pelotas.
11.	Após o recebimento das contribuições e feitos os ajustes, iniciou-se a etapa de benchmarking. O processo de benchmarking tinha dois principais objetivos: a) ratificar, por meio da coleta da experiência dos gestores estaduais, a consistência lógica e técnica da estrutura do modelo proposto; e b) colher subsídios para elaboração das práticas de governança e gestão que seriam necessários para a etapa de elaboração dos instrumentos de coleta (questionários) que se iniciaria.
12.	Para a continuidade do trabalho foram previstas as seguintes etapas, divididas em atividades alcançadas neste piloto e aquelas a serem realizadas após a aprovação do modelo por esta Corte de Contas (fase de execução) : 

Figura 2: Etapas do IGGSeg na fase piloto e de execução
		     Piloto				Execução

	Fonte: elaboração da SecexDefesa
13.	Em seguida, no LimeSurvey, ferramenta de tecnologia de informação disponível no TCU, inseriram-se todas as questões e possibilidades de resposta relacionadas ao levantamento dos dados. A escolha da ferramenta - questionário on-line - visa facilitar o procedimento de coleta de dados nas unidades federativas (UFs) tanto no que se refere ao preenchimento pelos gestores quanto ao gerenciamento e à consolidação dos dados por parte dos TCs e do TCU.
14.	Além disso, elaboraram-se os roteiros de validação das respostas dos gestores estaduais, empregados pelos Tribunais de Contas de Mato Grosso e do Rio de Janeiro nessa fase. 
15.	O piloto contemplou estados com realidades distintas, de modo que a versão validada do Modelo IGGSeg, assim como dos instrumentos de coleta, fossem versáteis o suficiente para serem aplicáveis às diversas UFs, cada qual com estrutura administrativa que lhe é peculiar.
16.	Sinteticamente, a consecução do índice de governança e gestão para cada UF ocorreu com a coleta das respostas dos gestores; seguida da validação amostral desses dados, realizada pelos respectivos Tribunais de Contas Estaduais; e, de posse desses elementos, a equipe do TCU realizou a extração, a estruturação, a consolidação, a análise e, por fim, a obtenção do IGGSeg de cada UF.
17.	Especificamente no que tange às atividades desenvolvidas pela equipe do TCU, resumidamente pode-se dizer que a extração, estruturação e consolidação compõem a fase de tratamento dos dados com o objetivo de padronizar e complementar os dados obtidos dessas fontes com outros dados coletados pela equipe junto a órgãos federais da área de segurança pública.
18.	Ultrapassada essa etapa, a equipe agrupou e converteu todas essas bases de elementos, até mesmo os de caráter qualitativo, em dados numéricos associados a uma escala limitada entre "0" e "1", cada qual associada a um item de controle.
19.	O agrupamento de dados ocorre em sucessivos níveis do modelo. Por exemplo, itens de controle agrupam-se em boas práticas, boas práticas em subdimensões e assim por diante, até chegar no número do IGGSeg, que agrega todos os dados da UF (conforme Figura 4) .
20.	A consolidação desses dados numéricos nos componentes do modelo considera, ainda, o "peso" de cada um dos componentes. O detalhamento das práticas desenvolvidas nesta metodologia pode ser encontrado no Anexo 1 (peça_51) .
21.	As limitações para o presente trabalho relacionam-se a dificuldades: a) para obtenção de cronograma comum com os órgãos de segurança de uma mesma UF; b) para alinhamento de cronogramas com os Tribunais de Contas estaduais; c) decorrentes da capacidade operacional da equipe para atendimento das demandas próprias e auxílio aos TCs; e d) concernentes à limitação técnica da ferramenta utilizada. 
22.	A primeira limitação resultou em atraso no cumprimento das atividades programadas em razão de dificuldades operacionais do público-alvo, da agenda própria de cada instituição ou, até mesmo, pela alteração dos gestores ocupantes de cargos chave para o atendimento do questionário. 
23.	A segunda limitação ocorreu devido a demandas internas dos TCs, realização de outras atividades em conjunto com o presente trabalho ou a coincidência do gozo do período de férias de alguns auditores dos TCs com o período de execução deste piloto. Essas ocorrências acabaram por resultar na dilação do prazo previamente estimado.
24.	Embora sem impacto significativo na execução do piloto, a terceira limitação citada deverá ser levada em consideração quando da execução do levantamento amplo do IGGSeg, pois a supervisão e o auxílio da equipe do TCU passarão a atender até 27 entes federativos. Dentre as principais ocorrências, citam-se as seguintes dificuldades: a) manter as UFs constantemente atualizadas com o andamento das respostas dos gestores; b) o atendimento a demandas e auxílios específicos para cada TC; c) execução de atividades incialmente previstas para serem realizadas pelos TCs, a exemplo das reuniões de apresentação do IGGSeg aos gestores.
25.	A quarta ocorrência, relacionada ao funcionamento do LimeSurvey, resultou em atraso no cronograma inicialmente fixado. Constituíram-se em principais entraves as limitações da ferramenta para (a) geração automática de links e senhas de acesso consistentes, (b) impossibilidade de concessão de perfil específico para auditores dos TCs e (c) ausência de suporte técnico no TCU.
26.	A limitação da ferramenta, ressalvado o atraso no cronograma, não impactou no conteúdo dos dados obtidos, nem nas análises efetuadas, colhendo, portanto, adequadamente, as informações prestadas pelos gestores.
27.	Finalizado o teste-piloto, os trabalhos foram consolidados e reportados ao TCU no presente relatório. O passo seguinte será a medição do IGGSeg propriamente dita, em colaboração, idealmente, com todos os Tribunais de Contas estaduais e do DF.
28.	Nesse sentido, visando facilitar o engajamento e a cooperação dos TCs, foram realizadas duas reuniões de apresentação do IGGSeg com os integrantes das diversas UFs, oportunidades em que se expôs uma visão geral do Modelo de Avaliação de Governança e Gestão em Segurança Pública.  Apontaram-se, como justificativa para a adesão, os impactos positivos do trabalho à execução das políticas de segurança pública, para a melhoria da governança e gestão dos órgãos de segurança, bem como o aumento do conhecimento e interação dos órgãos de controle relacionado aos órgãos gestores.
29.	No final de 2021, o vice-presidente do TCU, ministro Bruno Dantas, encaminhou aviso em que convida os TCs para a realização da auditoria conjunta no período de abril a setembro de 2022.
2. Visão geral sobre o Índice de Governança e Gestão em Segurança Pública
30.	O Modelo de Avaliação de Governança e Gestão em Segurança Pública pretende servir como referencial teórico para uma avaliação periódica da maturidade das organizações de segurança pública, por meio da aferição do Índice de Governança e Gestão em Segurança Pública (IGGSeg) .
31.	Com base nesse entendimento, o modelo proposto foi estruturado em quatro eixos: a) policiamento ostensivo, b) investigação criminal, c) serviços penais e d) estatísticas criminais e plano estadual de segurança pública. Cada uma dessas áreas corresponde a uma função-chave para a segurança pública da Unidade Federativa.
32.	A nomenclatura dos eixos visa descrever funções desempenhadas pela Unidade Federativa, em vez de se referirem a organizações específicas. A intenção é que a medição do IGGSeg seja indiferente/neutra em relação a possíveis divergências de organização dos Poderes Executivos estaduais.
33.	O quarto eixo foi destinado a agregar outras funções relevantes exercidas pela Unidade Federativa, porém não pertencentes aos processos de prevenção, de investigação e de serviços penais. São as seguintes atividades: a) governança do plano estadual de segurança pública; b) produção de estatísticas criminais; e c) gestão das despesas com segurança pública.
34.	Destaca-se que este último eixo tem apenas função prospectiva e informativa, para auxiliar no entendimento dos resultados da avaliação obtidos por determinada UF, sem, contudo, influenciar sua nota.
35.	Cada eixo do modelo divide-se em macrodimensões, que podem ser de governança ou de gestão. Por sua vez, as macrodimensões contêm dimensões e subdimensões, formando uma árvore com quatro níveis de hierarquia.
36.	Na figura abaixo, ilustram-se os quatro eixos mencionados e suas macrodimensões:
Figura 3: Eixos e macrodimensões do modelo do IGGSeg

	Fonte: SecexDefesa
37.	Na figura acima, as macrodimensões marcadas em azul correspondem às macrodimensões de governança, enquanto as em cinza são as de gestão.
38.	Cada componente do modelo recebe um peso, que expressa o grau de importância para a avaliação do IGGSeg.  O juízo de valor dos componentes para definição de seus pesos foi realizado por meio de uma técnica para tomada de decisões, chamada de Analytic Hierarchy Process (AHP) .
39.	Cada dimensão ou subdimensão (nem todas as dimensões têm subdimensões) é avaliada segundo um conjunto de boas práticas, cujo grau de adoção dentro de uma organização será medido por um conjunto de itens de controle associados a cada boa prática. As boas práticas e os itens de controle constituem os instrumentos de coleta de dados, que foram elaborados e aplicados nesta fase do trabalho.
Figura 4: Estruturação dos níveis hierárquicos do modelo IGGSeg

	Fonte: elaboração da SecexDefesa.
40.	Maiores detalhes do modelo de governança e gestão do IGGSeg podem ser encontrados no Anexo 2 (peça 52) .
3. Teste piloto do Índice de Governança e Gestão de Segurança Pública no estado do Rio de Janeiro/Mato Grosso
3.1. Autoavaliação dos gestores da UF
41.	Antes de iniciar a fase de preenchimento dos Formulários de Autoavaliação - Anexo 3 (peça 53) , os TCEs e os gestores reuniram-se com o TCU para conhecer a metodologia e o objetivo do trabalho, as ferramentas de coleta dos dados (LimeSurvey) , além de outros aspectos procedimentais, como os relativos à distribuição dos questionários e à forma como seria acompanhado o atendimento aos prazos de respostas dos gestores.
42.	Na sequência, foram encaminhados os links de acesso ao LimeSurvey, contendo os formulários de autoavaliação, aos diversos órgãos de segurança de cada UF participante. Cada formulário continha tema específico a ser tratado de acordo com o Eixo de Avaliação do Modelo e os prováveis respondentes, cabendo ao órgão direcionar internamente esses formulários aos gestores das áreas de interesse, conforme demonstra o quadro seguinte:
Quadro 1 Organizações de referência para elaboração do piloto do Modelo IGGSeg
	Eixo
	Totais de questões
	Órgãos Respondentes

			MT
	RJ

	Eixo 1
	175
	Polícia Militar
	Secretaria de Estado de Polícia Militar

	Eixo 2
	207
	Polícia Civil e Politec
	Secretaria de Estado de Polícia Civil

	Eixo 3
	334
	SAAP e Serviços de Alternativa Penais
	Secretaria de Estado de Administração Penitenciária e Fundação Santa Cabrini

	Eixo 4
	76
	Secretaria de Segurança
	Secretaria de Estado de Polícia Militar; Secretaria de Estado de Polícia Civil; e Instituto de Segurança Pública.

	Total 
	792

	Fonte: elaboração da SecexDefesa
43.	Esclareça-se que a quantidade de questões apresentadas no quadro anterior são aquelas respondidas pelos gestores estaduais por meio do LimeSurvey. Os dados obtidos dos órgãos federais, coletados pela equipe do TCU, não são computados no total de itens desses questionários.
44.	Importa registrar ainda que o estado do Rio de Janeiro não respondeu cerca de 16,33% dos itens dos questionários (relatório TCE/RJ, item 5.1) , enquanto o estado do Mato Grosso ofertou resposta a todos os itens.
45.	Além disso, cabe pontuar que, em reuniões iniciais com os órgãos de segurança estaduais, alguns gestores do Mato Grosso solicitaram prorrogação do prazo para responder os questionários em virtude de haver outras demandas concomitantes do governo federal.
46.	Por fim, devido à forma que os órgãos de segurança estão administrativamente estruturados nessas UFs, a distribuição dos formulários seguiu procedimentos distintos. 
47.	No estado do Mato do Grosso, a Secretaria de Estado de Segurança Pública-Sesp/MT é o órgão gestor vinculador das unidades de segurança pública estaduais, razão pela qual designou um servidor para figurar como "ponto focal" no contato com o TCE/MT. Assumiu ainda as incumbências de coordenar as ações relativas às respostas do questionário eletrônico e às decorrentes do procedimento de validação, bem como de atender às demais demandas que surgissem ao longo de todo o piloto.
48.	Situação diversa ocorreu no estado do Rio de Janeiro, posto não existir a figura da secretaria de segurança pública estadual. Em razão dessa descentralização, cada órgão de segurança designou um servidor para atender as demandas do TCE/RJ e redirecionar, internamente, os formulários aos gestores responsáveis.
3.2. Apoio prestado pelo TCE-RJ/MT e pelo TCU durante o período de autoavaliação
Estado do Mato Grosso
49.	Segundo o TCE/MT, a definição do "ponto focal" contribuiu para que as questões pudessem ser respondidas no prazo estabelecido e, posteriormente, facilitou no processo de coordenação e coleta de informações e documentos para avalidação das repostas dadas pelos gestores.
50.	Com relação às questões orçamentárias, cujo atendimento ficou a cargo do próprio Tribunal de Contas estadual, destaca-se que, embora o TCE/MT tenha acesso às despesas e receitas das entidades públicas por meio do Sistema Integrado de Planejamento, Contabilidade e Finanças do Estado de Mato Grosso - FIPLAN, tal sistema não apresentava as informações no nível de detalhamento necessário para preencher o questionário.
51.	Diante disto, resultou imprescindível que a equipe do TCE-MT contatasse outros poderes e órgãos do Estado como: Tribunal de Justiça; Ministério Público Estadual; Defensoria Pública do Estado; além da própria Sesp/MT; do Detran/MT; e da autarquia estadual responsável pelas questões previdenciárias dos citados poderes e órgãos (MT PREV) , com a finalidade de conseguir todas as informações necessárias.
52.	Em que pese o esforço demandado pelo TCE/MT, é importante destacar que não foi possível identificar as informações requisitadas pelo TCU sobre a Polícia Rodoviária Estadual - PRE, quanto às despesas com pessoal e previdenciárias, pois a Sesp/MT não possui a classificação das despesas neste nível de detalhamento.
53.	Para solução desta ocorrência, a equipe do TCE-MT seguiu a sugestão dada pela equipe do TCU no sentido de que se identificasse o número do efetivo de policiais lotados na PRE e, proporcionalmente, atribuísse o total de tais despesas.
54.	Um problema enfrentado durante a execução do trabalho deveu-se à sobreposição de demandas externas direcionadas aos órgãos respondentes, o que resultou em atraso de cerca de dez dias no cumprimento do cronograma.
55.	Por fim, na visão do TCE/MT, a participação dos órgãos no IGGSeg proporciona benefícios mútuos, sendo um dos destaques o diagnóstico dos pontos fortes e fracos dos órgãos e instituições, com foco meramente orientativo, sem viés punitivo, induzindo a melhoria da governança e da gestão na segurança pública.
56.	Após a coleta das respostas encaminhadas pelos gestores, a equipe técnica do TCE-MT aplicou os procedimentos de validação que serão detalhados em tópico específico.
Estado do Rio de Janeiro
57.	Em face da ausência de órgão central da área de segurança pública no Estado do Rio de Janeiro e tendo em vista os aspectos pertinentes ao presente trabalho, coube à equipe do TCE/RJ levantar e identificar os órgãos e as entidades pertencentes à estrutura segurança pública estadual.
58.	Conforme brevemente discutido no item 3.1, por força de alteração na estrutura do Poder Executivo, promovida na forma do Decreto Estadual 46.544/2019, de 1º/1/2019, ocorreu a extinção da Secretaria de Estado de Segurança - SESEG, sendo criadas a Secretaria de Estado de Polícia Militar - SEPM e a Secretaria de Estado de Polícia Civil - SEPOL.
59.	A Fundação Santa Cabrini, órgão governamental responsável por gerenciar o trabalho prisional no Rio de Janeiro, anteriormente vinculada à Secretaria de Estado de Administração Penitenciária - SEAP, encontra-se agora vinculada à Secretaria de Estado de Trabalho e Renda - SETRAB conforme determina o Decreto 46.803/2019, de 18/10/2019.
60.	O Instituto de Segurança Pública - Riosegurança - ISP, autarquia responsável por produzir informações e análises com vistas a subsidiar a implementação de políticas públicas de segurança no Estado, por força do Decreto Estadual 47.273/2020, de 16/9/2020, passou a se a Secretaria de Estado de Planejamento e Gestão - SEPLAG.
61.	O esquema a seguir demonstra a participação de tais estruturas da área de Segurança Pública em relação aos mencionados Eixos de Avaliação do IGGSeg:
Figura 5: Organizações de Segurança Pública e Eixos de Avaliação

	Fonte: elaboração da equipe TCE/RJ.
62.	Devido à peculiaridade da atual estrutura de Governo, cada um desses órgãos estabeleceu um "ponto focal" que ficou responsável por atender às demandas do TCE/RJ e repassá-las internamente aos gestores responsáveis.
63.	Como limitações ao trabalho desenvolvido, a equipe do TCE/RJ observou que, quando de seu planejamento de auditoria, ainda não era possível ter ciência do detalhamento integral e pormenorizado do Modelo de Avaliação de Governança e Gestão em Segurança Pública.
64.	Além de outras limitações ao trabalho, as dificuldades na identificação dos órgãos mencionados somadas ao fato de entidades que atuam na área de segurança pública se encontrarem vinculadas a pastas que desempenham funções alheias à área mencionada resultaram em atraso no início da aplicação dos questionários e, por consequência, na finalização do piloto.
65.	Adicionalmente, o TCE/RJ apontou que o ineditismo do Projeto IGGSeg exigiu maior esforço da equipe envolvida na identificação das respectivas competências pelas práticas constantes do Modelo de Avaliação dentre órgãos e entidades do Estado do Rio de Janeiro.
66.	Ademais, cabe acrescentar que no início do período de realização da auditoria houve mudança de titularidade em duas das Secretarias fiscalizadas no levantamento, quais sejam, Secretaria de Estado de Administração Penitenciária - SEAP, em que ocorreram duas alterações, e na Secretaria de Estado de Polícia Militar - SEPM. 
67.	Tais fatos causaram impacto na realização do trabalho, demandando maior tempo para a execução de determinadas tarefas do que o inicialmente estimado e ocasionando a não inclusão de etapa para oportunizar apresentação de considerações finais pelos gestores, em face do transcurso dos prazos planejados.
68.	Excetuando-se as peculiaridades relatadas, os procedimentos realizados pelas equipes do TCE/RJ e do TCE/MT foram executados de maneira semelhante.
Atuação do TCU
69.	Nesse interim, coube à equipe do TCU realizar a coleta de dados nas bases federais (CNJ, CNMP, Depen, FBSP e Senasp) , a partir do acesso a sistemas informatizados desses órgãos e de requisição de auditoria. 
70.	Devido à pandemia da Covid-19, o CNMP, por meio da Resolução CNMP 208/2020, suspendeu a obrigatoriedade de envio dos formulários de visitas realizadas pelo Ministério Público às unidades prisionais, causando impacto em um pequeno número de itens de controle do levantamento, sem que isso tenha causado prejuízo à metodologia utilizada pelo TCU.
71.	Ainda com relação às atividades realizadas pela equipe, pontua-se que durante essa fase ocorreram diversas reuniões via aplicativo Microsoft Teams e troca de e-mails, buscando solucionar dúvidas e demandas dos gestores e das equipes dos TCEs sobre os formulários, a aplicação de procedimentos e a utilização da plataforma empregada para coletar as respostas dos questionários.
72.	Como consequências dessa interação contínua entre todos os partícipes, apontam-se o elevado grau de preenchimento dos formulários, em que pese a grande quantidade de questões e órgãos envolvidos; e as alterações tempestivas, promovidas pela equipe, para corrigir os problemas detectados na aplicação do LimeSurvey e dos procedimentos definidos nos roteiros de auditorias destinados aos TCEs.
3.3. Validação da autoavaliação dos gestores pelo TCE
73.	Esta fase consiste na aplicação, por parte dos TCEs, dos roteiros de avaliação desenvolvidos pelo TCU com o objetivo de verificar, por meio de procedimentos de auditoria, a aderência das respostas aos questionários apresentadas pelos gestores com a realidade fática do respectivo órgão. 
74.	Esses roteiros descrevem os procedimentos a serem aplicados na verificação de uma amostra dos itens de controle do trabalho, entre os quais se pontuam, a título exemplificativo, os seguintes:
	a) indicação de documentos a serem solicitados;
	b) sugestão para realizar visitas às unidades e entrevistas com os respondentes; e
	c) tratamento a ser dado às respostas dos gestores após a aplicação dos procedimentos de validação.
Estado do Mato Grosso
75.	Seguindo os roteiros de validação desenvolvidos pelo TCU, a equipe do TCE/MT mapeou as questões de interesse, elaborou checklist e enviou as pautas aos órgãos, contendo os itens a serem abordados e a identificação do gestor responsável.
76.	Posteriormente efetuou visitas aos órgãos (Sesp/MT, sedes do Comando Geral da PMMT, da Delegacia Geral da PJC/MT, da Secretaria Adjunta de Administração Penitenciária - SAAP e da Perícia Oficial e Identificação Técnica - Politec) com a finalidade de verificar a aderência amostral das informações encaminhadas pelos gestores.
77.	Feitas as análises de compatibilidade das informações, o TCE/MT realizou as ratificações e retificações necessárias corroboradas por meio de comprovação documental coletadas in loco ou por encaminhamento via e-mail funcional. Após esse procedimento, os resultados foram encaminhados para a equipe do TCU.
Estado do Rio de Janeiro
78.	A equipe do TCE/RJ também se utilizou dos roteiros de validação elaborados pelo TCU. Porém, o procedimento utilizado para a obtenção das informações foi diferente do adotado pelo TCE/MT. Enquanto o TCE/MT optou por fazer visitas in loco para obtenção de informações e documentos, a equipe do TCE/RJ fez uso da emissão de ofícios de requisição para solicitar e obter as evidências necessárias para suportar suas análises.
79.	Ocorre que os roteiros desenvolvidos pelo TCU estabelecem procedimentos gerais/diretrizes de validação para nortear sua aplicação em todas as UFs e nos diferentes órgãos envolvidos. Dito isso, ele não contém quais documentos deverão ser solicitados para subsidiar as análises, uma vez que cada órgão de segurança de cada UF apresenta procedimentos próprios para realização e documentação de suas atividades.
80.	Sendo assim, a combinação da especificidade procedimental e documental de cada órgão de segurança com a emissão de ofícios de requisição resultaram em alguns percalços à equipe do TCE/RJ.
81.	O primeiro deles refere-se aos prazos concedidos, uma vez que os órgãos de controle, como agentes externos à rotina do órgão demandado, não detêm elementos suficientes para estimar o prazo adequado. Ademais, independentemente da razoabilidade do prazo, sempre estará aberta a possibilidade de o órgão demandado solicitar sua prorrogação. 
82.	Outro ponto diz respeito aos documentos e informações a serem solicitados, uma vez que se desconhece quais especificamente seriam necessários para subsidiar as análises. Em tese, as solicitações poderão estabelecer exatamente os aspectos que se deseja validar, mas serão abrangentes/genéricas na requisição dos elementos que suportem tais validações. 
83.	Essa situação dá azo à discricionariedade do gestor para definir quais documentos irá encaminhar em sua resposta. Como resultado, poderão ser encaminhados elementos insuficientes ou em demasia para assegurar as conclusões da equipe, o que demandará esforço adicional da equipe para identificar os aspectos que evidenciarão suas conclusões. Seja como for, ambas as condições impactarão no prazo para conclusão da validação.
84.	Soma-se a isso a quantidade consideravelmente elevada de itens de controle objeto de validação, condição necessária para alcançar uma representatividade razoável dos componentes do índice na amostra.
85.	Esses aspectos impactaram no prazo de execução do trabalho, o que levou a equipe do TCE/RJ, diante das dificuldades enfrentadas para a validação de algumas questões, a reiterar suas requisições de informação.
86.	Ademais, a identificação, por parte da equipe do TCE/RJ, dos pontos de melhoria na metodologia reflete as dificuldades enfrentadas:
a) concomitantemente à apresentação de respostas pelos gestores sejam também indicadas, em campos próprios para tal, nos formulários dos questionários, as respectivas fontes das informações (por exemplo: normativos, documentos, relatórios gerados por determinados sistemas etc) , e quando disponíveis na Internet, sejam, da mesma forma, indicados os endereços eletrônicos correspondentes; e
b) após o envio dos questionários respondidos com indicações das aludidas fontes e endereços eletrônicos, seja gerada de forma automatizada, relação de documentos a serem solicitados aos jurisdicionados.
3.4. Feedback dos gestores da UF
87.	Os formulários encaminhados aos gestores continham, para cada prática, um espaço destinado a possibilitar manifestações dos gestores acerca das questões que lhes foram dirigidas ou sobre as respostas que concederam.
88.	Embora esses espaços fossem de preenchimento opcional, os órgãos de segurança do Mato Grosso os utilizaram com frequência para prestar esclarecimentos sobre suas respostas e para indicar as fontes das informações concedidas.
89.	Procedimento idêntico foi adotado pelos órgãos do Rio de Janeiro, embora em menor número, se utilizaram do espaço para detalhar suas respostas, para indicar as fontes de informações e, eventualmente, para apontar outro órgão como responsável pelo atendimento de algumas questões. Fato este que promoveu o pronto redirecionamento de parte dos questionários aos órgãos competentes.
90.	Isto posto, pode-se concluir que a ausência de críticas ou sugestões de melhoria indicam a razoabilidade e aderência dos questionamentos propostos, bem como a agilidade para redirecionamento de algumas questões aos órgãos efetivamente responsáveis demonstra a adequação da forma com que os questionários foram propostos e da ferramenta utilizada para a coleta dos dados. 
3.5. Resultados consolidados das Unidades Federativas
91.	O resultado consolidado do IGGSeg revelou um índice de 65,88% para o estado do Mato Grosso e 59,77% para o estado do Rio de Janeiro. Ressalte-se, contudo, que na fase atual de teste-piloto não há uma referência inicial ou modelo a ser comparado para que se possa avaliar o rendimento ou a maturidade da governança e da gestão em segurança pública. 
92.	Portanto, a atual medição do índice tem caráter preliminar, enquanto no exercício de 2022, está previsto a implementação do IGGSeg em todo o País. Neste contexto será possível realizar uma adequada análise do nível de maturidade da governança e da gestão em segurança pública, pois será possível comparar o desempenho de todas as unidades da federação e de suas respectivas instituições.
93.	Conforme definido no Modelo do IGGSeg descrito no Capítulo 2 e, mais detalhadamente, no Anexo 2 deste relatório, os questionários (itens de controle - ICs) dirigidos aos gestores buscaram coletar dados para aferir qual o nível de implementação pelas unidades respondentes das boas práticas associadas às subdimensões e dimensões de cada Eixo do modelo. Assim, pontuam-se de forma sintetizada os resultados obtidos.
Eixo 1 - Policiamento ostensivo
94.	O Eixo 1 avaliou a maturidade da governança e da gestão na prevenção e no controle de ações criminais - policiamento ostensivo. Foram encaminhadas 175 questões para o dirigente máximo e os respectivos gestores da Polícia Militar dos estados de Mato Grosso e Rio de Janeiro.
95.	Além disso, no cômputo deste eixo, 25 itens de controle de dados foram obtidos pelo TCU em bases federais confeccionadas pelo Ministério da Justiça e Segurança Pública-MJSP e pelo Conselho Nacional de Justiça-CNJ.
96.	O quadro a seguir mostra os resultados obtidos para o Eixo Policiamento ostensivo para os estados de Mato Grosso (59,23%) e Rio de Janeiro (63,07%) e das respectivas macrodimensões que o compõem, ano base 2020.
Quadro 2 Eixo 1 - Policiamento ostensivo (Mato Grosso e Rio de Janeiro - Ano base 2020) 
	 Eixo 1 - Policiamento ostensivo
	Mato Grosso
	Rio de Janeiro

		59,23%
	63,07%

	1.1. Liderança
	86,21%
	68,13%

	1.2. Estratégia
	27,21%
	51,84%

	1.3. Policiamento ostensivo
	68,78%
	68,09%

	Fonte: elaboração da equipe de auditoria com base nos dados enviados pelos TCE/MT e RJ
97.	A macrodimensão "Liderança" almejou avaliar as práticas nas dimensões relacionadas às "pessoas e competências", aos "princípios e comportamentos", à "liderança organizacional" e ao "sistema de governança".
98.	Em relação à macrodimensão "Estratégia", os IC buscaram avaliar a dimensão "Estratégia Organizacional", visando identificar se o órgão de segurança estadual estabeleceu uma estratégia organizacional para as suas instituições, bem como se é executada, monitorada e avaliada.
99.	Enquanto as duas primeiras macrodimensões tratam da governança, a gestão é abordada na macrodimensão "Policiamento ostensivo", na qual se buscou avaliar a importância da coleta e tratamento de dados e da realização de ações de inteligência com o intuito de subsidiar as ações empreendidas (dimensão "Condução") ; o gerenciamento adequado das atividades, o que significa qualificar os recursos humanos atuantes na área, codificar procedimentos e alocar os recursos e efetivos de forma eficiente (dimensão "Gerenciamento") ; o fornecimento de condições mínimas de trabalho aos agentes públicos da área (dimensão "Apoio") ; e a medição dos resultados obtidos, para avaliar a eficiência e eficácia organizacionais (dimensão "Resultados Organizacionais") .
100.	Como visto, os IC buscaram avaliar as boas práticas de governança e gestão de cada dimensão e subdimensão do Eixo-1. Os resultados obtidos demonstraram consistência, validade e confiabilidade, sendo suficientes para medição do índice.
Eixo 2 - Investigação criminal
101.	O Eixo 2 avaliou a maturidade da governança e da gestão na investigação criminal. Nesse eixo, 207 questões foram dirigidas aos órgãos de segurança responsáveis pela investigação e perícia criminal dos estados de Mato Grosso e Rio de Janeiro.
102.	Além disso, outros 30 itens de controle de dados foram obtidos pelo TCU em bases federais confeccionadas pelo Ministério da Justiça e Segurança Pública-MJSP e pelo Conselho Nacional do Ministério Público-CNMP.
103.	O quadro a seguir mostra os resultados do Eixo Investigação criminal nos estados de Mato Grosso (73,74%) e Rio de Janeiro (63,77%) e das respectivas macrodimensões que o compõem, ano base 2020.
Quadro 3 Eixo 2 - Investigação criminal (Mato Grosso e Rio de Janeiro - Ano base 2020) 
	Eixo 2 - Investigação criminal
	Mato Grosso
	Rio de Janeiro

		73,74%
	63,77%

	2.1. Liderança
	74,70%
	75,36%

	2.2. Estratégia
	62,13%
	35,91%

	2.3. Investigação criminal
	80,56%
	76,61%

	Fonte: elaboração da equipe de auditoria com base nos dados enviados pelos TCE/MT e TCE/RJ
104.	Na macrodimensão "Liderança", avaliaram-se as práticas nas dimensões relacionadas às "Pessoas e competências", aos "Princípios e comportamentos", à "Liderança organizacional" e ao "Sistema de governança".
105.	Para a macrodimensão "Estratégia", avaliou-se a dimensão "Estratégia Organizacional" que buscou examinar se a alta administração estabelece, desde o início do processo, metodologia clara para o planejamento, a execução e o monitoramento da estratégia organizacional.
106.	Na macrodimensão "Investigação Criminal", em que está qualificada a gestão dos órgãos de segurança, os ICs avaliam a coleta e o tratamento de dados e a realização de ações de inteligência com o intuito de subsidiar as ações empreendidas, as boas práticas de Investigação Criminal em si (dimensão "Condução") ; entre outros aspectos; além da medição dos resultados obtidos, sob o viés de eficiência e eficácia organizacionais (dimensão "Resultados Organizacionais") .
107.	Assim, por meio das respostas dos questionários no LimeSurvey, complementadas por verificação dos demais ICs coletados nas bases informatizadas no governo federal (Senasp, Depen, CNMP e CNJ) , constituíram-se as notas dos agregadores que compõem o Eixo Investigação criminal.
Eixo 3 - Serviços Penais
108.	O Eixo 3 avaliou a maturidade da governança e da gestão nos Serviços Penais. Nesse eixo, 334 questões foram encaminhadas aos órgãos de segurança responsáveis pelo Sistema Prisional (privação de liberdade) ; pela execução das Penas alternativas (privação de direitos) ; e pelo Apoio ao egresso (reintegração do indivíduo ao convívio social) dos estados de Mato Grosso e Rio de Janeiro.
109.	Além disso, no cômputo deste eixo, 60 itens de controle de dados foram obtidos pelo TCU em bases federais confeccionadas pelo Conselho Nacional de Justiça-CNJ e pelo Departamento Penitenciário Nacional-Depen.Não adota; adota parcialmente; adota totalmente.Não adota; adota parcialmente; adota totalmente.
110.	O quadro a seguir mostra os resultados obtidos para o Eixo Serviços Penais para os estados de Mato Grosso (61,71%) e Rio de Janeiro (46,37%) e das respectivas macrodimensões que o compõem, ano base 2020.
Quadro 4 Eixo 3 - Serviços Penais (Mato Grosso e Rio de Janeiro - Ano base 2020) 
	Eixo 3 - Serviços Penais
	Mato Grosso
	Rio de Janeiro

		61,71%
	46,37%

	3.1. Liderança
	77,22%
	76,28%

	3.2. Estratégia
	80,82%
	37,13%

	3.3. Sistema prisional
	57,44%
	51,80%

	3.4. Alternativas penais
	31,01%
	12,91%

	3.5. Atenção ao egresso
	40,72%
	60,27%

	 Fonte: elaboração da equipe de auditoria com base nos dados enviados pelos TCE/MT e TCE/RJ
111.	Na macrodimensão "Liderança", avaliaram-se as ações relacionadas às "Pessoas e competências", aos "Princípios e comportamentos", à "Liderança organizacional" e ao "Sistema de governança".
112.	Com relação à macrodimensão "Estratégia", avaliou-se a dimensão "Estratégia Organizacional", que buscou identificar se o órgão de segurança estabeleceu e formalizou uma estratégia organizacional para as suas instituições com duração mínima de dois anos, bem como se é executada, monitorada e avaliada. Ademais, buscou-se avaliar se os gerentes e/ou unidades responsáveis pelo progresso de cada objetivo estratégico são claramente designados.
113.	Na macrodimensão "Sistema Prisional" (privação de liberdade) , foram mensuradas as dimensões relacionadas ao "Acompanhamento da pena", às condições para prover "Assistência ao preso" previstas na Lei de Execução Penal, a assegurar as "Condições de cumprimento das penas" e às questões de "Segurança, custódia e disciplina" dos presos.
114.	Já a macrodimensão "Alternativas penais" (privação de direitos) diz respeito às dimensões relativas às práticas de "Acompanhamento das Penas Restritivas de Direitos-PRDs e Medidas Cautelares Diversas da Prisão-MCDPs", bem como de "Monitoração eletrônica".
115.	Por fim, na macrodimensão "Atenção ao egresso", avaliaram-se as práticas relativas à "Estrutura" utilizada para proporcionar o atendimento e auxílio aos egressos ou pré-egressos; "Mobilização de pré-egressos", visa avaliar à capacidade organizacional dos estabelecimentos prisionais; "Procedimentos", para identificar as boas práticas de apoio ao egresso; "Rede parceria", avalia a abrangência temática e física dessas parcerias; e "Gestão de informação", avalia o registro de faltas disciplinares, incidentes, interação com o Poder Judiciário, histórico de atendimentos e encaminhamentos.
Eixo 4 - Estatísticas criminais e plano de segurança pública
116.	O Eixo 4 avaliou a maturidade da governança e da gestão do Plano Estadual de Segurança Pública e das Estatísticas Criminais. Nesse eixo, 44 questões foram encaminhadas aos órgãos de segurança responsáveis dos estados de Mato Grosso e Rio de Janeiro.
117.	Além dessas questões mais um item de controle de dados foi extraído pelo TCU do anuário confeccionado pelo Fórum Brasileiro de Segurança Pública-FBSP.
118.	O quadro a seguir mostra os resultados obtidos para o Eixo Estatísticas criminais e plano de segurança pública para os estados de Mato Grosso (61,71%) e Rio de Janeiro (46,37%) e das respectivas macrodimensões que o compõem, ano base 2020.
Quadro 5 Eixo 4 Estatísticas criminais e plano de segurança pública (Mato Grosso e Rio de Janeiro - Ano base 2020) 
	Eixo 4 - Estatísticas criminais e plano de segurança pública
	Mato Grosso
	Rio de Janeiro

		68,83%
	65,87%

	4.1. Plano estadual de segurança pública
	64,69%
	48,03%

	4.2. Estatísticas criminais
	72,97%
	83,71%

	4.3. Despesas com ordem pública e segurança
	5.962.475,676,00
	22.140.868,381,00

	Fonte: elaboração da equipe de auditoria com base nos dados enviados pelos TCE/MT e TCE/RJ
119.	O "Plano local de segurança pública" é um importante meio para atingir, entre outros fins, o aprimoramento das organizações de segurança pública, motivo pelo qual foi dedicada uma macrodimensão do Eixo 4 para avaliação de sua implementação.
120.	A produção de "Estatísticas criminais" de qualidade é essencial para guiar políticas públicas e a gestão das organizações policiais. Busca-se neste componente do modelo avaliar a qualidade, transparência e completude das estatísticas criminais produzidas pelos estados. Para isso, adotaram-se como referencial padrões estabelecidos pela Senasp/MJSP, bem como critérios e dados produzidos pelo Fórum Brasileiro de Segurança Pública.
Despesas com ordem pública e segurança
121.	Por último, a macrodimensão "Despesas com ordem pública e segurança" consistiu em atividade de competência dos TCEs de Mato grosso e Rio de Janeiro a fim de realizar levantamento das despesas das UFs em cada uma das diversas áreas da segurança pública, garantindo a uniformidade na produção do dado. Para isso, adotou-se modelo de despesas governamentais da Organização para Cooperação e Desenvolvimento Econômico (OCDE) .
122.	Embora, a rigor, o modelo de gastos governamentais COFOG utilizado pela OCDE extrapole o escopo do IGGSeg, requerendo informações financeiras de órgãos que não estariam abarcados pelo modelo, entendeu-se que seria oportuno coletar tais dados a fim de assegurar comparabilidade do sistema brasileiro com os de outros países, com objetivo apenas informativo, não influenciando na nota da UF.
123.	A título ilustrativo, registram-se os dados orçamentários relacionados aos serviços de polícia e elaborados pelo TCE/MT e TCE/RJ, com vista a refletir a viabilidade de aplicação de metodologia COFOG:
Quadro 6 - Dados orçamentários dos Serviços de Polícia - COFOG (Mato Grosso - Ano base 2020) 
	Serviços de polícia

	Despesas
	Polícia Militar
	Polícia Civil
	Polícia Técnica
	Polícia Rodoviária
	Detran
	Outros órgãos/funções

	Salários
	 832.105.461 
	 528.567.157 
	 162.308.857 
	 12.191.570 
	 71.397.710 
	 -   

	Contribuições sociais
	 34.248.494 
	 196.326.357 
	 41.814.674 
	 501.568 
	 20.762.109 
	 -   

	Contribuições sociais imputadas
	 643.146.043 
	 94.722.180 
	-3.912.201 
	 3.178.655 
	-17.884 
	 -   

	Custeio
	 298.175.985 
	 147.962.313 
	-3.206.898 
	 4.366.778 
	 49.953.968 
	 -   

	Transferências e doações
	 14.404.414 
	 6.366.651 
	 3.869.151 
	 -   
	 17.839.430 
	 -   

	Investimentos em ativos não financeiros
	 276.065 
	 236.339 
	 615.918 
	 -   
	 7.994.966 
	 -   

	Demais despesas
	 -   
	 -   
	 -   
	 -   
	 -   
	 -   

	Total
	 1.822.356.462 
	 974.180.997 
	 201.489.500 
	 20.238.572 
	 167.930.299 
	 -   

	Fonte: elaboração da equipe de auditoria com base nos dados enviados pelo TCE/MT
Quadro 7 - Dados orçamentários dos Serviços de Polícia - COFOG (Rio de Janeiro - Ano base 2020) 
	Serviços de polícia

	Despesas
	Polícia Militar
	Polícia Civil
	Polícia Técnica
	Polícia Rodoviária
	Detran
	Outros órgãos/funções

	Salários
	  3.014.433.047 
	        853.875.580 
	                          -   
	     15.051.960 
	    187.809.622 
	            3.632.725 

	Contribuições sociais
	        16.358.071 
	        265.891.355 
	                          -   
	           287.902 
	      31.358.402 
	               538.254 

	Contribuições sociais imputadas
	  3.915.161.167 
	     1.229.537.734 
	                          -   
	     83.737.379 
	      66.086.565 
	                          -   

	Custeio
	     724.188.369 
	        219.633.846 
	                          -   
	     12.745.715 
	    353.611.906 
	               316.093 

	Transferências e doações
	                         -   
	                           -   
	                          -   
	                      -   
	                       -   
	                 45.685 

	Investimentos em ativos não financeiros
	          9.060.951 
	                           -   
	                          -   
	                      -   
	                       -   
	                          -   

	Demais despesas
	                         -   
	                           -   
	                          -   
	           159.473 
	      15.718.131 
	                    1.982 

	Total
	  7.679.201.606 
	     2.568.938.514 
	                          -   
	   111.982.429 
	    654.584.626 
	            4.534.739 

	Fonte: elaboração da equipe de auditoria com base nos dados enviados pelo TCE/RJ
124.	O TCE/MT relatou que, apesar de existirem sistemas informatizados de gestão orçamentária, surgiram algumas dificuldades na coleta dos dados de alguns órgãos, pois eles não têm orçamentos detalhados que permitam suprir as exigências da metodologia da OCDE. 
125.	O TCE/RJ coletou os dados orçamentários no sistema informatizado do governo estadual. De acordo com o órgão, é necessário elaborar roteiro de auditoria mais específico para dirimir dúvidas sobre a classificação orçamentaria realizada pela STN e pela OCDE. Apesar das dificuldades encontradas, os dados foram coletados conforme o modelo.
126.	As dificuldades relatadas para consolidar os dados orçamentários podem ser atribuídas à não obrigatoriedade de os entes federativos adotar a metodologia COFOG. No entanto, deve-se levar em consideração que as dificuldades ora encontradas foram superadas. Ademais, espera-se que a cada nova rodada de atualização do IGGSeg tais dificuldades sejam suprimidas pelo acúmulo de conhecimento de cada participante e pela atualização das orientações e dos formulários destinados a esse fim.
127.	Logo, conclui-se que a apresentação dos dados orçamentários na configuração da metodologia COFOG é viável de ser demandada de todos os entes federativos, como inicialmente planejado na construção do IGGSeg.
4. Conclusão
128.	A realização desta auditoria-piloto visou alcançar os seguintes objetivos: a) funcionar como uma última etapa para verificação da consistência técnica e lógica do Modelo IGGSeg proposto; b) validar a eficácia dos instrumentos de coleta; c) elaborar e validar os roteiros de execução de procedimentos dos TCEs; e d) elaborar e testar os procedimentos e ferramentas utilizados na coleta de informações dos gestores.
129.	O escopo definido no modelo é robusto e capaz de alcançar as principais organizações do Poder Executivo, com papel destacado no Sistema de Justiça Criminal brasileiro. O IGGSeg, assim, pode fornecer visão inédita, ampla e profunda das organizações de segurança pública do País, e será extremamente útil à sociedade, pela transparência que propicia, aos diversos atores da política no executivo, legislativo e judiciário, no âmbito federal, estadual e municipal, assim como aos órgãos de controle no cumprimento de sua missão. A metodologia utilizada para aplicar o modelo está descrita no Capítulo 1.3.
130.	O modelo proposto avalia as seguintes funções desempenhadas pelas UFs: policiamento ostensivo, investigação criminal, serviços penais, produção de estatísticas criminais e governança do plano estadual de segurança pública. A visão geral do modelo consta no Capítulo 2.
131.	O teste-piloto foi aplicado nos estados de Mato Grosso e Rio de Janeiro e contou com a colaboração dos respectivos tribunais de contas estaduais. A execução do teste-piloto e os resultados alcançados constam no Capítulo 3.
132.	Reforça-se que este importante passo dado pelo TCU na área de segurança pública somente foi possível com a participação incondicional dos Tribunais de contas do Mato Grosso e Rio de Janeiro e com a dedicação e o empenho de seus auditores.
133.	Importante destacar que para a continuidade do trabalho é preciso buscar parceria ampla com os Tribunais de Contas Estaduais e do Distrito Federal, de modo que o IGGSeg possa ser aplicado e seja um grande instrumento de transparência, contribuindo para a melhoria da gestão da política de segurança pública e do desempenho dos diversos atores envolvidos.
134.	Por fim, cabe registrar que, como preparativo para a fiscalização conjunta e subsídio para discussão interna, o TCU realizou reuniões nos meses de novembro e dezembro de 2021 com representantes técnicos dos órgãos de contas estaduais, para apresentar aspectos da auditoria e esclarecer pontos de dúvida, bem como o vice-presidente, ministro Bruno Dantas, expediu avisos a todas as Cortes de Contas estaduais e do Distrito Federal conclamando a participação na empreitada,  com data prevista de início em abril e término em julho/2022.
5. Proposta de encaminhamento
135.	Ante o exposto, submetem-se os autos à consideração superior, propondo-se:
a) aprovar o Modelo de Avaliação de Governança e Gestão em Segurança Pública;
b) nos termos do art. 8º¿da Resolução-TCU 315, de 2020, fazer constar, na ata da sessão em que estes autos forem apreciados, comunicação do relator ao colegiado informando a continuidade da fiscalização, com a realização do levantamento nacional, no período de abril a setembro de 2022, conforme previsto no planejamento operacional da SecexDefesa, ação também priorizada no âmbito da Rede Integrar, que congrega os Tribunais de Contas do Brasil;
c) informar aos órgãos abaixo relacionados do acórdão que vier a ser proferido, destacando que o relatório e o voto que fundamentam a deliberação encaminhada podem ser acessados por meio do endereço eletrônico www.tcu.gov.br/acordaos:
c.1) ao Ministro de Estado da Justiça e Segurança Pública;
c.2) à Secretaria Executiva do Ministério da Justiça e Segurança Pública; 
c.3) à Secretaria Nacional de Segurança Pública; 
c.4) ao Departamento Penitenciário Nacional; 
c.5) à Secretaria de Operações Integradas do Ministério da Justiça e Segurança Pública; 
c.6) ao Conselho Nacional de Política Criminal e Penitenciária; 
c.7) à Diretoria de Auditoria de Políticas Sociais e de Segurança Pública da Controladoria-Geral da União; 
c.8) à Comissão de Segurança Pública e Combate ao Crime Organizado da Câmara dos Deputados;
c.9) ao Departamento de Monitoramento e Fiscalização do Sistema Carcerário e do Sistema de Execução de Medidas Socioeducativas do Conselho Nacional de Justiça; 
c.10) à Comissão do Sistema Prisional e de Controle Externo da Atividade Policial e de Segurança Pública do Conselho Nacional do Ministério Público; 
c.11) à 7ª Câmara de Coordenação e Revisão do Ministério Público Federal; 
c.12) aos Tribunais de Contas do Distrito Federal e dos estados; 
c.13) à Associação dos Membros dos Tribunais de Contas do Brasil.
d) arquivar estes autos nos termos do art. 169, inc. V, do RI/TCU."
	É o relatório.

não há.

Não atuou

RELATÓRIO DE LEVANTAMENTO. DESENVOLVIMENTO E VALIDAÇÃO DE MODELO AVALIAÇÃO DE GOVERNANÇA E GESTÃO EM SEGURANÇA PÚBLICA. AUTORIZAÇÃO PARA COMPATILHAMENTO COM TRIBUNAIS DE CONTAS ESTADUAIS. ORIENTAÇÕES PARA ENCERRAMENTO DO TRABALHO.

RELATÓRIO DE LEVANTAMENTO (RL)

Secretaria de Controle Externo da Defesa Nacional e da Segurança Pública -SecexDefesa

A Secretaria de Controle Externo da Defesa Nacional e da Segurança Pública - SecexDefesa realizou este levantamento com o objetivo de desenvolver instrumentos de coleta de dados e realizar teste-piloto para validação e aprovação de um Modelo de Avaliação de Governança e Gestão em Segurança Pública.
2.	A finalidade do modelo é constituir um referencial teórico para aferição periódica da maturidade das organizações de segurança pública, avaliação essa que se pretende ver efetuada, em parceria com Tribunais de Contas Estaduais e do Distrito Federal, por meio da apuração de um Índice de Governança e Gestão em Segurança Pública - IGGSeg.
3.	O trabalho dá prosseguimento a dois outros efetuados pelo TCU na área de governança em segurança pública, desenvolvidos em conjunto com tribunais de contas estaduais e realizados por meio de medições do Índice de Governança de Segurança Pública (iGovSeg) em 2013 e 2016 (TC- Processo 018.922/2013-9 e TC-Processo 018.544/2016-9) .
4.	O modelo ora examinado foi estruturado em quatro eixos, correspondentes a funções-chave da segurança pública das Unidades da Federação: (i) policiamento ostensivo, (ii) investigação criminal, (iii) serviços penais e (iv) estatísticas criminais e plano estadual de segurança pública.
5.	Mediante emprego da técnica denominada Analytic Hierarchy Process  (AHP) , a cada componente do modelo foi atribuído um peso, correspondente à respectiva importância para apuração do IGGSeg.
6.	Em cada subdimensão, foi arrolado um conjunto de boas práticas, cujo patamar de adoção pela organização é medido por uma relação de itens de controles.
7.	Tais itens de controle são levantados mediante os instrumentos de coleta de dados concluídos nesta etapa do trabalho, a exemplo de planilhas de boas práticas, de roteiros de validação e de ferramentas de Tecnologia da Informação para apoio à coleta de dados das Unidades da Federação.
8.	A auditoria-piloto para validação da metodologia desenvolvida foi realizada juntamente com os Tribunais de Contas dos Estados do Rio de Janeiro e de Mato Grosso, e permitiu aprimoramentos na metodologia de construção do IGGSeg, em especial no tocante aos questionários de coleta de dados e à consolidação das informações levantadas.
9.	Concluídas a elaboração e a testagem dos instrumentos, a unidade instrutiva compreende que o modelo desenvolvido é consistente e aplicável às principais organizações de segurança pública do poder Executivo.
10.	Por meio da aplicação desse novo referencial, registra a SecexDefesa que será possível obter uma visão ampla, sistêmica e profunda da governança e da gestão das instituições que atuam na área de segurança pública de todo o País, nos âmbitos federal, estadual e municipal, o que conferirá transparência e permitirá o aprimoramento de sua atuação, além de facilitar o trabalho de fiscalização pelos respectivos órgãos de controle externo.     
11.	Para dar continuidade ao trabalho, é cogitada a realização de uma fiscalização com os Tribunais de Contas de todos os Estados e do Distrito Federal, cujo resultado seria consolidado, de modo a delinear um panorama que contribua para identificação do estado atual das políticas de segurança pública em todo o território nacional e para aperfeiçoamento.
12.	Não obstante a consistência teórica do modelo desenvolvido e os bons resultados obtidos nas experiências realizadas para sua validação, dado o caráter interfederativo do trabalho, sua eventual repercussão, a complexidade das competências afetas à segurança pública e a relevância das políticas públicas que se busca avaliar, algumas considerações se fazem necessárias.
13.	Tenho por adequado um ajuste no conteúdo da atividade programada, pois creio, pelos motivos acima expostos, que seria mais conveniente, ao invés de uma fiscalização em conjunto com os Tribunais de Contas dos Estados e do Distrito Federal, a colocação da metodologia até o momento desenvolvida à disposição daqueles órgãos de controle externo, para que eles próprios, por sua iniciativa, realizem trabalhos no âmbito de suas respectivas competências.
14.	Dessa forma, caberia à SecexDefesa adotar providências para oferecer àquelas Cortes acesso ao modelo ora aprovado e, se necessário, para treinar as correspondentes equipes técnicas e assegurar-lhes apoio metodológico durante a realização dos trabalhos.
15.	Além disso, uma vez que, pelos motivos que exporei a seguir, o TCU não deverá ter qualquer participação na execução e na avaliação dos resultados das fiscalizações individuais empreendidas, considero pertinente a sugestão formulada pelo Ministro Augusto Nardes na Declaração de Voto que apresentou a este Plenário, de modo a que a unidade técnica acima mencionada também ofereça aos Tribunais de Contas dos Estados e do Distrito Federal, caso venha a ser demandada por aqueles órgãos, a colaboração necessária à aquisição de capacidades de liderança e de coordenação relacionadas aos procedimentos de controle em questão.  
16.	Ainda quanto à aplicação do modelo desenvolvido, anoto que, dadas as peculiaridades de cada estado, as diversas dimensões que integram o conceito de segurança pública e a inegável complexidade do tema, a consolidação dos resultados pode induzir à realização de comparações indevidas e não desejáveis.
17.	Esse, aliás, é um dos efeitos pretendidos pela SecexDefesa, quando afirma, em seu relatório, que está prevista para este ano a implementação do IGGSeg em todo o País e que, nesse contexto, "será possível realizar uma adequada análise do nível de maturidade da governança e da gestão em segurança pública, pois será possível comparar o desempenho de todas as unidades da federação e de suas respectivas instituições." (grifei) .
18.	Entendo, porém, que o objetivo da auditoria-piloto já foi alcançado, uma vez que foram explicitados como sendo: "a) funcionar como uma última etapa para verificação da consistência técnica e lógica do Modelo IGGSeg proposto; b) validar a eficácia dos instrumentos de coleta; c) elaborar e validar os roteiros de execução de procedimentos dos TCEs; e d) elaborar e testar os procedimentos e ferramentas utilizados na coleta de informações dos gestores."
19.	De outra sorte, concordo com a unidade técnica quanto à utilidade do modelo, com as ressalvas acima já expostas, e o considero suficientemente robusto para alcançar as principais organizações do Poder Executivo e apto a fornecer "visão inédita, ampla e profunda das organizações de segurança pública do País.
20.	Considero igualmente que a metodologia desenvolvida será extremamente útil à sociedade pela transparência que propicia aos diversos atores da política no Executivo, no Legislativo e no Judiciário, nos âmbitos federal, estadual e municipal, assim como aos órgãos de controle no cumprimento de sua missão. Sua eventual aplicação, entretanto, diante das considerações e limitações que já expus, estaria a cargo de cada tribunal de contas estadual, que deverá deliberar acerca do encaminhamento a ser dado aos respectivos resultados;
21.	Acrescento ainda determinação para que o modelo que ora se aprova seja disponibilizado ao Ministério da Justiça e Segurança Pública, para que aquele órgão, enquanto detentor de relevantes prerrogativas legais na matéria de que ora se trata, avalie a possibilidade de utilização das bases e instrumentos teóricos desenvolvidos nestes autos na adoção de políticas públicas a seu cargo, notadamente naquelas voltadas ao incremento da governança e da gestão dos entes subnacionais.
22.	Desta forma, cumpridos os objetivos propostos e alcançada a finalidade pretendida, considero que este trabalho pode ser encerrado no âmbito do TCU.
	Com essas observações, acolho os pareceres e, ao agradecer as oportunas contribuições oferecidas pelo Ministro Augusto Nardes, voto pela adoção da minuta de acórdão que trago a este Colegiado.
TCU, Sala das Sessões, em 27 de julho de 2022.
JORGE OLIVEIRA 
Relator